臺灣高等法院刑事判決　　　　　　　　　　　　　九十三年度上訴字第一八號
　　上　訴　人　臺灣板橋地方法院檢察署檢察官
　　被　　　告　乙○○
　　選任辯護人　簡宏明律師
右上訴人因被告殺人未遂等案件，不服臺灣板橋地方法院九十二年度訴字第二六二九
號，中華民國九十三年三月三日第一審判決（起訴案號：臺灣板橋地方法院檢察署九
十二年度偵字第一九九五四號），提起上訴，本院判決如左：
    主  文
原判決撤銷。
乙○○以加害生命之事，恐嚇他人致生危害於安全，處有期徒刑肆月，如易科罰金，
以佰元折算壹日。扣案之打火機壹個、空塑膠桶貳個均沒收。
    事  實
一、緣乙○○係詹羚蓁（起訴書誤載為「詹玲蓁」）之夫，詹羚蓁曾因與乙○○爭吵
    而離家出走返回娘家，乙○○至其岳父甲○○住處尋找其妻詹羚蓁，但甲○○卻
    騙稱，詹羚蓁未返家，事後乙○○知悉此事因而對其岳父甲○○心生不滿。民國
    （下同）九十二年十月中旬某日，詹羚蓁又與乙○○發生爭執，遂攜子劉翔霖離
    家出走，乙○○因不知詹羚蓁去向，懷疑其岳父甲○○藏匿詹羚蓁及劉翔霖。竟
    於同年十一月一日上午九時四十分許，前往甲○○位在台北縣中和市○○路一巷
    二十八弄十二號一樓住處，要求甲○○交出詹羚蓁母子，並與甲○○發生口角，
    乙○○因此悻然離去。乙○○明知甲○○上開住處係現供人使用之住宅，乃基於
    放火之犯意，於同日上午十時九分許，騎乘其所有ＦＶＯ－七七二號重型機車，
    前往位在台北縣永和市○○路五七三號之「永和加油站」加油，並以其所有之二
    只塑膠桶盛裝汽油各十公升（共計購買九五無鉛汽油二十三點三九公升，其中三
    點三九公升加入其機車內，其餘二十公升，分裝於各十公升之二只塑膠桶內），
    隨即於是日上午十時二十分許，返回甲○○上開住處，再次質疑甲○○有意隱瞞
    詹羚蓁母子所在，見甲○○仍堅稱其不知情，遂將其中一桶汽油潑灑出約二點二
    公升在甲○○上開住宅前，距住宅約二‧三公尺遠之道路上，手持打火機一個預
    備放火，並以「把小孩交出來，不然讓你們死得很難看」等加害生命之事恐嚇甲
    ○○，使甲○○心生畏懼，致生危害於其安全。嗣經鄰居上前阻止，甲○○並即
    報警查獲上情，並扣得打火機二個（除上述打火機外，另一個在乙○○口袋內查
    獲）、上開盛裝在塑膠桶內之剩餘汽油十七點八公升暨空塑膠桶二個，及機車置
    物箱內之瓦斯罐一個。
二、案經甲○○訴由台北縣政府警察局中和分局報告臺灣板橋地方法院檢察署檢察官
    偵查起訴。
    理  由
一、被告乙○○於偵查及原審審理時固承認有與其岳父甲○○發生口角，於本院調查
    時亦坦承有說過「把小孩交出來，不然讓你們死得很難看」等語（見偵查卷四背
    頁，原審卷五一頁，本院卷九十三年五月十二日準備程序筆錄二頁），惟矢口否
    認有殺人及放火之犯行，辯稱：其係因車輛拋錨需要加油而購買該二桶汽油，並
    將之放置在機車腳踏板處，可能是不小心灑出，並非有意縱火潑灑，伊雖然有說
    過「把小孩交出來，不然讓你們死得很難看」，但那是爭執的話語云云。惟經查
    ：
  (一)右開犯罪事實業經被害人甲○○、證人即被害人甲○○之妻詹林嬌於偵查中指證
    甚詳（見偵查卷七背頁、四一頁）。且被告係於九十二年十一月一日上午十時九
    分許，在「永和加油站」購買九五無鉛汽油二十三點三九公升，扣除加入其騎乘
    機車部分之三點三九公升以外，分以二只十公升容量之塑膠桶盛裝，經證人即加
    油站員工陳志宏於警詢中證述綦詳（見偵查卷第八頁），且有統一發票一紙、照
    片二幀、加油站監視錄影帶翻拍畫面一紙在卷可稽（見偵查卷十五至十六頁，原
    審卷四二頁）。被告在被害人甲○○住處門前所灑出之汽油形成之油漬，長度約
    三十公分、寬度約十公分，有現場照片六幀附卷可稽，被害人甲○○於本院調查
    時供稱：「（問被告汽油倒在路上？）是的。（問距離你的屋子多遠？）約二、
    三公尺」（見本院九十三年五月十二日準備程序筆錄四頁），而上開桶裝汽油扣
    案時共計餘十七點八公升，足見潑灑於甲○○住宅前道路上之汽油有二點二公升
    （20-17.8=2.2），又該桶裝汽油經送中國石油股份有限公司採樣四公升檢驗結
    果，確屬九五無鉛汽油無誤，驗後尚餘十三點八公升等情，有採樣前後照片四幀
    及該公司九十二年十一月十八日編號ＦＲ0000000號檢驗報告一件附卷可
    佐（見原審卷三二至三三、四三至四四頁）。由上開證物觀之，該汽油桶錐形上
    蓋附有卡榫，圓形上蓋則以螺紋旋緊，若非經被告打開上蓋，本不易自行鬆脫，
    更無溢出液體之可能；況該每只塑膠桶容量達十公升，如有不慎傾倒情形，必將
    因塑膠桶本身重量致桶身翻落而大量溢出汽油，亦無僅漏逸二‧二公升之理。復
    參諸證人即到場處理警員李成功於偵訊中所證：「我們到場時只有被告在現場，
    被害人（指甲○○）在屋內，到現場我見到被告左手提著一桶汽油，另一桶倒在
    地上... 他（指被告）右手拿著打火機，並無作勢要點燃... 該二桶汽油桶並非
    放在被告機車腳踏板上」等語（見偵查卷第二十九頁背面），倘被告無意潑灑汽
    油，何需將汽油桶提在手上？益見上開油漬，確係因被告將該汽油潑灑在被害人
    甲○○住宅前道路預備放火甚明，被告所辯不小心灑出云云，並不可採。
  (二)證人即被告之妻詹羚蓁於原審審理中證稱：「（被告所駕駛之自用小客車）是中
    古車，車況不好，有時候會因沒有油，車子在路邊拋錨，就會請人幫忙拖吊」云
    云；及「被告幾乎每日使用，除上班代步外，還會帶小孩出去玩」、「家中沒有
    準備塑膠汽油桶」（見原審卷八一至八三頁）云云。然經原審質以「平時如何加
    油」之問題，證人詹羚蓁證稱：「平時都開到加油站加油，偶爾才會因為車子拋
    錨，拿汽油桶加油，發生次數很少，家中才沒有汽油桶，用完的汽油桶也不會留
    下來」等語（見原審卷八一、八三至八四頁）。依詹羚蓁所言，被告所駕駛之車
    輛即使老舊，亦未達需以塑膠桶備用汽油之程度，被告辯稱，其經常以汽油桶臨
    時加油云云，已非可信。況被告係每日駕駛該車代步，且汽車皆有油表可觀察油
    量剩餘之情形，加油站又到處林立，被告應無可能使用汽油殆盡，卻不前往加油
    站加油，導致汽車拋錨之理。退一步言之，縱然被告之汽車油表故障，被告不知
    油料所剩有限，致被告駕車耗盡汽油而拋錨，但購置一桶十公升汽油，亦已足以
    發動車輛前往加油站加油，何需購買二桶達二十公升汽油之必要，此亦與常理不
    合。是被告所辯，購油係因車輛拋錨之故云云，不足採信。再依被害人甲○○及
    證人詹林嬌、李成功前述證言，堪認被告係預備放火，並以言詞對被害人甲○○
    恐嚇，再被害人甲○○因被告之言詞及舉動，隨即關門報警（見偵查卷第七頁反
    面，甲○○於警詢之供詞），亦顯示甲○○畏懼之情。
  (三)被告共購買二十三點三九公升之汽油，此有發票可稽，除以二只各十公升之塑膠
    桶盛裝外，該三點三九公升之汽油應係加入被告機車油箱內，而二只塑膠桶內剩
    餘十七點八公升之汽油，則被告倒在現場之汽油應係二點二公升。綜上所述，本
    件事證明確，被告犯行堪以認定。
二、核被告出言恫嚇被害人甲○○，係犯刑法第三百零五條之以加害生命之事恐嚇他
    人致生危害安全罪。又被告持打火機並潑灑汽油在被害人甲○○門前，然未作勢
    點燃，據證人李成功證述在卷，已如前述，足見被告尚未著手於點燃之引火行為
    ，係犯刑法第一百七十三條第四項、第一項之預備放火燒燬現供人使用之住宅罪
    。公訴意旨認係犯同法第一百七十三條第三項、第一項之放火未遂罪嫌，容有誤
    會，然前述預備放火罪與公訴意旨所認之放火未遂罪間，僅屬行為階段上之區分
    ，基本犯罪事實相同，自得變更起訴法條，附此敘明。被告所犯上述二罪間，有
    目的、手段之牽連關係，應依刑法第五十五條之規定，從一重之恐嚇危害安全罪
    處斷。起訴書雖認被告有殺人未遂之犯行云云，惟被告應無殺人之犯意，且被告
    亦未著手殺人之犯行，自難認定被告犯殺人未遂罪（詳如後述）。
三、原審對被告論罪科刑，固非無見。惟(一)原審對被告倒出之汽油認定係二點二公升
    ，但未說明認定之依據；(二)被告之言詞及舉動如何足生危害於被害人之安全，原
    審亦未說明；(三)被告因與其妻爭吵後，妻子攜子離家，被告未能秉持理性處理，
    反攜易燃之汽油至被害人甲○○住處，恐嚇甲○○交出妻兒，全然未顧及與被害
    人間翁婿之親族情誼，若非鄰居阻止，被告情緒激動未明究理之情況下，對被害
    人之生命財產非無存在重大危險，且現今社會動輒放火導致多人傷亡之案例甚多
    ，對此類型之犯罪，不宜輕縱，原審予以緩刑宣告，難認允當；(四)被害人甲○○
    係被告之岳父，依家庭暴力防治法第三條第三款規定，為該法所稱之家庭成員，
    又依家庭暴力防治法第三十條第一項規定，如宣告緩刑亦應付保護管束，原審對
    被告宣告緩刑，但未併予宣告付保護管束，於法亦有未合。檢察官提起上訴，指
    被告有殺人犯意，固無可採（詳如後述），但檢察官指原審對被告宣告緩刑不當
    ，則為有理由，應由本院將原判決撤銷改判，審酌被告並無前科，此有本院被告
    全國前案紀錄表一件在卷可查，因妻子離家出走，著急之餘而為本件犯行之動機
    、目的、手段，暨其潑灑汽油雖未點燃，然對被害人甲○○已構成重大威脅之犯
    罪所生危害，與被告犯後態度等一切情狀，量處有期徒刑四月，並諭知易科罰金
    折算之標準如主文之所示。至扣案被告手持之打火機一個及空塑膠桶二個，均為
    被告所有供本件犯罪所用之物，依刑法第三十八條第一項第二款之規定宣告沒收
    。另扣案之九五無鉛汽油十七點八公升（送驗採樣消耗四公升、剩餘十三點八公
    升）雖為被告所有供犯罪所用之物，然因係易燃物品，業經檢察官指示銷燬在案
    ，有台北縣政府警察局中和分局九十二年十二月二十四日中警刑字第○九二○○
    五七三五一號函一件在卷可稽（見原審卷三○頁），不再為沒收之諭知。至於扣
    案之瓦斯罐一只及在被告口袋發現之另外打火機一個，據被告陳稱伊有抽煙習慣
    ，平常就會隨身攜帶打火機，當天因不知身上已有一個打火機，所以又帶一個打
    火機；瓦斯罐是放置在機車置物箱內，一直未清理（見偵查卷二八、四五頁，本
    院卷九十三年五月十二日準備程序筆錄三至四頁、九十三年六月一日審判程序筆
    錄三至四、八頁），雖警方提出之現場圖中瓦斯罐係放置在甲○○位於台北縣中
    和市○○路一巷二十八弄十二號一樓住處內，然被告辯稱現場圖無法確定係警察
    到場當時之狀況或事後整理後所繪製等語，而負責處理現場之證人李成功證稱，
    並不知悉瓦斯罐是否由機車置物箱內起出（見偵查卷二九背頁），均難認係供本
    件犯罪所用之物，爰不為沒收之諭知，均併此敘明。
四、公訴意旨又以：被告因懷疑其岳父甲○○藏匿其妻詹羚蓁及其子劉翔霖，於九十
    二年十一月一日十時二十分許，前往甲○○在台北縣中和市○○路一巷二十八弄
    十二號一樓住處，要求甲○○交出詹羚蓁母子，並進而與甲○○發生爭執，竟基
    於殺人之故意，持罐裝瓦斯、九五無鉛汽油及打火機，著手於上開處所門前潑灑
    汽油，因認被告犯刑法第二百七十一條第二項、第一項之殺人未遂罪嫌云云。按
    犯罪事實應依證據認定之，無證據不得認定其犯罪事實，刑事訴訟法第一百五十
    四條第二項定有明文。次按事實之認定，應憑證據，如未能發現相當證據，或證
    據不足以證明，自不能以推測或擬制之方法，以為裁判基礎；認定不利於被告之
    事實，須依積極證據，苟積極證據不足為不利於被告事實之認定時，即應為有利
    於被告之認定，更不必有何有利之證據（最高法院四十年台上字第八六號、三十
    年上字第八一六號、四十六年台上字第一七０號判例參看）。經查，被告係為找
    尋詹羚蓁母子下落而前往岳父甲○○住處，恐嚇甲○○，但於潑灑汽油後並未引
    火點燃等節，已如前述。被害人與被告為翁婿，被告主觀上又認定其妻詹羚蓁係
    攜子返回娘家即甲○○住處，並希望岳父甲○○透露詹羚蓁去向，依此情節觀之
    ，當無致其岳父甲○○於死地之動機。且據被害人甲○○於本院調查時證稱：「
    （問被告汽油倒在路上？）是的。（問距離你的屋子多遠？）約二、三公尺」（
    見本院九十三年五月十二日準備程序筆錄四頁）。被告苟有意致被害人甲○○於
    死地，大可將汽油潑入甲○○屋內引燃，使甲○○無法逃生，當無潑灑在被害人
    甲○○門前道路之理，難認被告係基於殺人犯意著手潑灑汽油。檢察官上訴意旨
    雖以：被告對被害人恐嚇稱「把小孩交出來，不然讓你們死得很難看」，又倒汽
    油在被害人屋前，另備有高達十七點八公升之汽油二桶、打火機二個、瓦斯罐一
    個，可見被告主觀上即有殺人犯意云云。惟查，被告固坦承有對被害人稱有對被
    害人說過「把小孩交出來，不然讓你們死得很難看」等語，致被害人心生畏懼。
    但被害人於本院調查時亦稱被告當時喝了酒，一時氣起來糊塗，才講這些話，伊
    不想追究（見本院九十三年五月十二日準備程序筆錄三頁），而被告潑灑汽油處
    距被害人住處有二、三公尺，被告雖有手持一打火機，但無點燃，被告於口袋內
    另有一個打火機及於機車置物箱內尚有一個瓦斯罐，但均非供本件犯罪之用，已
    如前述，難遽認定被告有殺人之犯意，此外復查無其他積極證據證明被告涉有殺
    人未遂之罪嫌，此部分即不能證明被告犯罪，惟公訴意旨認此部分與前開認定有
    罪部分間，有裁判上一罪關係，爰不另為無罪之諭知，併此敘明。
據上論斷，應依刑事訴訟法第三百六十九條第一項前段、第三百六十四條、第二百九
十九條第一項前段、第三百條，刑法第一百七十三條第四項、第一項、第三百零五條
、第五十五條、第四十一條第一項前段、第三十八條第一項第二款，罰金罰鍰提高標
準條例第一條前段、第二條，判決如主文。
本案經檢察官李進誠到庭執行職務。
中　　　華　　　民　　　國　　九十三　　年　　　六　　　月　　 十五 　　日
                              臺灣高等法院刑事第三庭
                                  審判長法  官  張　連　財
                                        法  官  黃　金　富
                                        法  官  林　明　俊
右正本證明與原本無異。
檢察官如不服本判決應於收受送達後十日內向本院提出上訴書狀，其未敘述上訴之理
由者並得於提起上訴後十日內向本院補提理由書（均須按他造當事人之人數附繕本）
。
被告不得上訴。
                                        書記官  蕭　進　忠
中　　　華　　　民　　　國　　九十三　　年　　　六　　　月　　 十五 　　日
附錄：本判決論罪科刑法條全文
刑法第一百七十三條第一項、第四項
放火燒燬現供人使用之住宅或現有人所在之建築物、礦坑、火車、電車或其他供水、
陸、空公眾運輸之舟、車、航空機者，處無期徒刑或七年以上有期徒刑。
預備犯第一項之罪者，處一年以下有期徒刑、拘役或三百元以下罰金。
刑法第三百零五條
以加害生命、身體、自由、名譽、財產之事，恐嚇他人致生危害於安全者，處二年以
下有期徒刑、拘役或三百元以下罰金。
